【裁判字號】    99,上易,686
【裁判日期】    990820
【裁判案由】    恐嚇等
【裁判全文】
臺灣高等法院臺中分院刑事判決         99年度上易字第686號
上  訴  人  臺灣臺中地方法院檢察署檢察官
上  訴  人
即  被  告  甲○○
            乙○○
被      告  丙○○原姓名為李.
            己○○
上列上訴人等因被告甲○○等恐嚇等案件，不服臺灣臺中地方法
院99年度易字第197號中華民國99年3月26日第一審判決（起訴案
號：臺灣臺中地方法院檢察署98年度偵字第21515號），提起上
訴，本院判決如下：
    主  文
上訴駁回。
    理  由
一、按依刑事訴訟法第350條、第361條、第362條、第367條規定
    ，不服地方法院之第一審判決而上訴者，須提出上訴書狀，
    並應敘述具體理由，為上訴必備之程式；其所提出之書狀未
    敘述上訴理由，或僅曾以言詞陳述上訴理由者，均應於上訴
    期間屆滿後20日內補提理由書於第一審法院。第一審法院經
    形式審查，認逾期未補提上訴理由者，應定期間先命補正；
    逾期未補正者，為上訴不合法律上之程式，應以裁定駁回。
    倘已提出上訴理由，但所提非屬具體理由者，則由第二審法
    院以上訴不合法律上之程式，判決駁回。而所謂具體理由，
    必係依據卷內既有訴訟資料或提出新事證，指摘或表明第一
    審判決有何採證認事、用法或量刑等足以影響判決本旨之不
    當或違法，而構成應予撤銷之具體事由，始克當之（例如：
    依憑證據法則具體指出所採證據何以不具證據能力，或依憑
    卷證資料，明確指出所為證據證明力之判斷如何違背經驗、
    論理法則）；倘僅泛言原判決認定事實錯誤、違背法令、量
    刑失之過重或輕縱，而未依上揭意旨指出具體事由，或形式
    上雖已指出具體事由，然該事由縱使屬實，亦不足以認為原
    判決有何不當或違法者（例如：對不具有調查必要性之證據
    ，法院未依聲請調查亦未說明理由，或援用證據不當，但除
    去該證據仍應為同一事實之認定），皆難謂係具體理由，俾
    與第二審上訴制度旨在請求第二審法院撤銷、變更第一審不
    當或違法之判決，以實現個案救濟之立法目的相契合，並節
    制濫行上訴（最高法院97年度台上字第892號刑事判決意旨
    參照）。又第367條之判決及對於原審諭知管轄錯誤、免訴
    或不受理之判決上訴時，第二審法院認其為無理由而駁回上
    訴，或認為有理由而發回該案件之判決，得不經言詞辯論為
    之，同法第372條定有明文。
二、(一)檢察官上訴意旨略以：本件案發地點即彰化縣員林鎮○○
    街18巷24號住處（下稱上址惠明街住處），係告訴人戊○○
    1人居住，是本件關於侵入住宅罪之直接被害人係戊○○，
    而證人戊○○於民國98年5月19日，在臺中市警察局第六分
    局工業區派出所（下稱工業區派出所），以被害人身分製作
    警詢筆錄時，經警詢問其因何事前來製作筆錄，證人戊○○
    答以：因有人非法侵入伊住家並且恐嚇伊等語，足見證人戊○○當時確有追訴被告4人非法侵入住宅之意，至證人戊○○雖於原審法院審理時稱：伊未主動至工業區派出所，是丁○○說臺中這邊的警察局要丁○○通知伊到警察局作證，伊
    並沒有要告被告4人，警察說筆錄做一做直接送檢察官處理
    ，伊當時並沒有想到要告還是不要告，伊的意思是伊不要惹
    事，筆錄做完其他是警察的事，沒有伊的事最好。警詢筆錄
    如果有寫伊要告，伊就是有要告，如果沒有寫就是沒有要告
    等語。證人戊○○因須與被告4人當庭對質，其證言自較為
    保留，當以案發當時之情境及筆錄內容推論證人戊○○有無
    告訴之意，原審採認證人戊○○於原審審理時之證言而認證
    人戊○○並未提出告訴，認定事實有誤，請將原判決撤銷，
    另為適當之判決等語。(二)上訴人即被告甲○○（以下稱被告
    甲○○）上訴意旨略以：我是經由一友人警員得知丁○○欠
    我錢才介紹乙○○等三人，原先我並不認識他們三人（按指
    其他被告三人），才會做此行為，吾不是有意的，後悔莫及
    。雖與丁○○有債務關係，我一直都以良好態度，請對方還
    款，是丁○○無還款誠意，且我還懷疑丁○○有詐欺嫌疑（
    調解過程要求過份）。吾讓丁○○無息還款，怎又會去做違
    法情事，是友人看及聽不下去，才會如此，結果我承擔後果
    及一切，情何以堪云云。(三)上訴人即被告乙○○（以下稱被
    告乙○○）上訴意旨略以：被告乙○○好心陪甲○○至丁○○之父戊○○家，絕無對戊○○恐嚇，否則，戊○○為保護
    兒子，必於當日報案並提出告訴，其於三日後方至工業區派
    出所配合其子丁○○不還錢演出杜撰被告乙○○恐嚇之話語
    ，被告乙○○係被冤枉，請撤銷原判決，諭知無罪云云。
三、經查：
  (一)本件上訴人等因不服地方法院之第一審判決，分別於99年4
    月23日、29日、同年5月7日及13日提出之上訴書、上訴理由
    狀，依刑事訴訟法第361條第2項條文、立法修正理由及上開
    最高法院判決意旨，倘已提出上訴理由，但所提非屬具體理
    由者，由第二審法院以上訴不合法律上之程式，以判決駁回
    之。至於上訴理由是否具體，係屬第二審法院審查範圍，不
    在命補正之列（參見法院辦理刑事訴訟案件應行注意事項第
    162點），合先敘明。
  (二)關於強制罪部分：
    原審判決認定被告甲○○、乙○○2人有原判決事實欄所載
    之犯行，係依憑被告甲○○於原審審理時（見原審卷62頁背
    面、52頁背面）、被告乙○○於警詢、偵訊時（見偵查卷14
    頁）、原審審理時之自白及共犯丙○○於警詢、偵訊時之供
    述（見偵查卷14頁），並經被害人即證人戊○○於警詢、偵
    訊及原審審理時（見原審卷58至61頁）、證人丁○○於原審
    審理時（見原審卷64頁）證述明確，且有本院96年度上易字
    第1747號判決書及臺灣高等法院被告前案紀錄表等可資佐證
    。又按刑法第304條之強暴、脅迫，只以所用之強脅手段足
    以妨害他人行使權利，或足使他人行無義務之事為已足，並
    非以被害人之自由完全受其壓制為必要。是被告甲○○、乙○○以恐嚇言詞作為遂行其等強制犯行之脅迫手段，致使被
    害人戊○○心生畏懼、自由意思受有壓制之情形下，始提供
    交付丁○○之聯絡電話而行其無義務之事，核被告甲○○、
    乙○○所為，均係犯刑法第304條第1項之強制罪；次按刑法
    第305條之恐嚇危害安全罪，係指單純以將來加害生命、身
    體、自由、名譽、財產之事，恐嚇他人致生危害於安全者而
    言，如對於他人之生命、身體等，以現實之強暴、脅迫手段
    加以危害要挾，使人行無義務之事或妨害人行使權利，即應
    構成刑法第304條之強制罪，縱有恐嚇行為，亦僅屬犯強制
    罪之手段，無更論以恐嚇危害安全罪之餘地。則被告甲○○
    、乙○○對被害人戊○○出言恐嚇之行為，係遂行強制犯行
    之脅迫手段，自無更論以刑法第305條之恐嚇危害安全罪餘
    地；末按共同正犯，係共同實施犯罪行為之人，在共同意思
    範圍內，各自分擔犯罪行為之一部，相互利用他人之行為，
    以達其犯罪之目的，其成立不以全體均參與實施犯罪構成要
    件之行為為要件；參與犯罪構成要件之行為者，固為共同正
    犯；以自己共同犯罪之意思，參與犯罪構成要件以外之行為
    ，或以自己共同犯罪之意思，事前同謀，而由其中一部分人
    實行犯罪之行為者，亦均應認為共同正犯，使之對於全部行
    為所發生之結果，負其責任。查被告甲○○、乙○○及共犯
    己○○、丙○○均係基於自己共同犯罪之意思，並由其中之
    被告甲○○、乙○○對被害人戊○○出言恐嚇而為強制罪之
    脅迫手段，及由其中之共犯己○○抄錄被害人戊○○提供交
    付之證人丁○○聯絡電話而行無義務之事等情，被告甲○○
    、乙○○及共犯丙○○、己○○等4人間，就前揭強制犯行
    ，有犯意聯絡及行為分擔，為共同正犯。原審法院因而論處
    被告甲○○共同犯強制罪，處有期徒刑2月，如易科罰金，
    以新臺幣（下同）1千元折算1日；被告乙○○共同犯強制罪
    ，累犯，處有期徒刑3月，如易科罰金，以1千元折算1日，
    已詳細敘述其所憑之證據及其認定之理由；就量刑方面，亦
    已審酌被告甲○○、乙○○所為，均係犯刑法第304條第1項
    之強制罪。原審審酌被告甲○○前曾因借款債務糾紛而毀損
    上址惠明街住處玻璃大門等物之毀損犯行，經本院以96年度
    上易字第1747號判處罰金1萬2千元，減為罰金6千元確定之
    前科素行，其仍不思以合法正當途徑處理前開借款債務糾紛
    ，竟夥同被告乙○○及共犯己○○、丙○○對與前開借款債
    務糾紛無涉之被害人戊○○為本案強制犯行，犯罪動機並非
    良善、犯罪手段亦非平和，除侵害被害人戊○○自由法益、
    造成被害人戊○○心理蒙受恐懼陰影外，亦影響社會秩序之
    維持、蔑視法治，再兼衡酌被告甲○○、乙○○犯後均飾詞
    卸責、迄未與被害人戊○○達成和解並賠償損害，均未見悔
    意，及被告甲○○就本案強制犯行係為發端起念者之角色，
    被告乙○○則前曾因違反麻醉藥品管理條例、竊盜等案件經
    法院多次判處罪刑之不良前科素行等一切情狀，分別量處如
    前述所示之刑，並諭知易科罰金之折算標準，以示懲儆，所
    為論敘，俱有卷存證據資料可資復按，從形式上觀察，並無
    判決違背法令之情形存在。
  (三)關於侵入住宅公訴不受理部分：
  1.按刑法第306條第1項之無故侵入住宅罪，須告訴乃論，此觀
    同法第308條第1項之規定甚明。又告訴乃論之罪未經告訴，
    依刑事訴訟法第303條第3款應諭知不受理判決。次按告訴乃
    論之罪，告訴人之告訴，須指明所告訴之犯罪事實及表示希
    望訴追之意思，始足當之（最高法院73年臺上字第5222號判
    例亦同此旨）；又「被害人之告訴，須含有希望訴追之意思
    ，本案某氏在第一審雖已供明被上訴人誘拐，但其有無希望
    訴追之意思，究未明白表示，則原審僅就某氏陳述被害事實
    ，即認為合法之告訴，其見解亦有未當」（最高法院18年上
    字第798號判例參照）。再按犯罪之被害人，得為告訴，刑
    事訴訟法第232條固定有明文。惟刑事訴訟法第232條所謂犯
    罪之被害人，係指因犯罪行為而直接受害之人而言（最高法
    院95年度臺非字第275號判決亦同此旨）。且被害人之法定
    代理人或配偶，始得獨立告訴；被害人已死亡者，始得由其
    配偶、直系血親、三親等內之旁系血親、二親等內之姻親或
    家長、家屬告訴，此觀刑事訴訟法第233條之規定甚明。
  2.本件被告4人本案行為時，上址惠明街住處係被害人戊○○居
    住之住宅，被害人戊○○之子即丁○○於97年2月中旬農曆年
    過後起迄被告4人本案行為時止，均未居住在上址惠明街住處
    乙節，業據證人丁○○於原審審理時結證在卷（見原審卷63
    、64頁），與證人戊○○於警詢及檢察官訊問時均證稱上址
    惠明街住處只有伊1人住等語（見警卷26頁、偵查卷15頁）相
    符，堪認屬實。是本案上址惠明街住處遭他人侵入而得提出
    告訴之直接被害人僅為證人戊○○，並不包括證人丁○○，
    甚為明確。
  3.被告4人於98年5月16日自上址惠明街住處離去後，證人戊○○於同日夜間，雖有撥打電話至當地轄區之莒光派出所向警
    告知上情，當時之莒光派出所所長顏志峰等2名警察，嗣於
    同日夜間雖亦有至上址惠明街住處向證人戊○○詢問案情，
    惟證人戊○○當時向顏志峰等2名警察表示討債之人若有再
    至上址惠明街住處，再予報案乙節，業據丁○○、戊○○均
    於檢察官訊問時陳明在卷（見偵查卷第33頁），並有臺灣臺
    中地方法院檢察署98年10月9日之公務電話紀錄附卷可按（
    見偵查卷36頁），且戊○○於原審審時結證稱：伊於98年5
    月16日晚上打電話至莒光派出所，莒光派出所的所長及另外
    1位警員到上址惠明街住處至離開的整個過程中，伊當時未
    向警察表示要對被告4人提出刑事告訴等語明確（見原審卷
    61頁背面）。至丁○○於98年5月19日，在工業區派出所警
    詢時雖陳稱伊要對被告4人提告恐嚇、非法侵入住宅等罪名
    等語（見警卷24頁）；而戊○○於同年月日，在工業區派出
    所警詢時雖陳稱：「（問：你因何事來本所製作談話筆錄？
    ）因有人非法侵入我的住家並恐嚇我」等語（見警卷25頁）
    。惟丁○○並非本案上址惠明街住處遭他人侵入而得提出告
    訴之直接被害人，且直接被害人即戊○○亦仍健在，丁○○
    顯無從為其自己或為直接被害人即戊○○之子身分，進而以
    其自己名義向警對被告4人提出本案之侵入住宅刑事告訴。
    再參諸丁○○、戊○○於98年5月19日至工業區派出所製作
    前揭警詢筆錄之緣由、過程：丁○○係於被告4人本案行
    為後之98年5月19日下午2時許，向工業區派出所報案後，丁○○以電話與被告甲○○聯絡並約在位於臺中市○○區○路
    與二巷口處之萊爾富便利商店見面，嗣被告4人出現在上址
    萊爾富便利商店，始經當時亦陪同丁○○在該處等候之警察
    ，請丁○○及被告4 人等人至工業區派出所製作警詢筆錄乙
    節，業據證人丁○○於原審審理時結證在卷（見原審卷64頁
    背面），並有工業派出所警員曾吉男之職務報告1紙在卷可
    稽（見警卷2頁）。丁○○於原審審理時結證稱：98年5月
    19日是我向警察報案的，當天在工業派出所我與我父親戊○○分開製作警詢筆錄，是我先製作警詢筆錄，我當時在警詢
    時所說我要告被告4人非法侵入住宅等罪名，我當時的意思
    不是以我是被害人的身分提出告訴，而是以我父親戊○○的
    兒子身分提出告訴的，因為我當時報警是認為被告4人無故
    侵入我父親戊○○居住的上址惠明街住處等語（見原審卷63
    、64  、51頁），足認丁○○當時係以其為直接被害人戊○○之子（直系血親）身分向警對被告4人提出本案侵入住宅
    之告訴，並非係接受戊○○之委任而以告訴代理人身分向警
    對被告4人提出本案侵入住宅之告訴。戊○○於原審審理
    時復結證稱：98年5月19日伊沒有要來臺中的警察局，是伊
    兒子丁○○於同年月日約下午6、7點，打電話給伊說臺中這
    邊警察局的人要伊作筆錄，本來伊是想說沒有伊的事，伊為
    何要到警察局製作筆錄；98年5月19日，伊未主動至工業區
    派出所，是丁○○說臺中這邊的警察局要丁○○通知伊到警
    察局作證，伊並沒有要告被告4人，警察說筆錄做一做直接
    送檢察官處理，伊當時並沒有想到要告還是不要告，伊的意
    思是伊不要惹事，伊是想說筆錄做完其他是警察的事，伊想
    說沒有伊的事最好；98年5月19日製作警詢筆錄時，警察局
    的人問伊要不要告，伊說伊老人家不想惹事情，警詢筆錄如
    果有寫伊要告，伊就是有要告，如果沒有寫就是沒有要告等
    語（見原審卷60頁背面、61頁背面、62頁）。且就被告甲○○、乙○○之前揭強制犯行部分，證人戊○○同時於原審審
    理時結證綦詳，衡情戊○○於原審審理時就其有無對被告4
    人提出侵入住宅刑事告訴而為之前揭證言，自無刻意迴護被
    告4人而為不實證述之可能。此外，觀諸本案警卷及偵查卷
    附之其他卷證資料，亦無戊○○對被告4人提出侵入住宅刑
    事告訴之情事，無從逕認業已具備告訴之訴追條件。
  (四)綜上所述，原審判決就認定被告甲○○、乙○○共犯強制罪
    所憑之證據，已經詳細調查審酌，經核並無違背證據法則及
    論理法則。就量刑方面，亦已審酌被告等之素行、犯罪一切
    情狀及其犯罪後態度，而量處其刑，經核亦屬妥適，並無過
    重或過輕之情形。又公訴人起訴被告4人涉犯刑法第306條第
    1項之無故侵入住宅罪嫌，未經直接被害人戊○○告訴，欠
    缺告訴之訴追條件，原審因而就該部分予以不受理判決，原
    審已經詳為調查審酌，並於理由中說明甚詳，經核並無不合
    。原判決並無檢察官所指認定事實錯誤之情形。本件上訴人
    等提起上訴，固具備形式上之理由，但均未提出新事證以供
    調查，亦未依據卷內之訴訟資料，指摘原審判決有何足以影
    響判決本旨之不當或違法，而構成應予撤銷之具體事由。被
    告甲○○、乙○○徒憑己意指原判決不當，不足以動搖原審
    判決認定犯罪事實及量刑之基礎，檢察官上訴意旨置原判決
    所為論斷於不顧，仍持已為原判決指駁說明之陳詞再事爭辯
    ，均難認符合首揭之上訴具體理由，其等上訴違背法律上之
    程式，均應予駁回，並不經言詞辯論為之。
四、據上論斷，應依刑事訴訟法第367條前段、第372條，判決如
    主文。
中    華    民    國    99    年    8     月    20    日
            刑事第十一庭  審判長法  官  郭  同  奇
                                法  官  洪  曉  能
                                法  官  許  冰  芬
上列正本證明與原本無異。
不得上訴。
                                書記官  蔡  嘉  萍
中    華    民    國    99    年    8     月    20    日

司法院資訊處製作；財團法人民間司法改革基金會備份。
